最高法院刑事判決　　　　　　九十六年度台上字第三二七０號
上　訴　人　乙○○
選任辯護人　林夙慧律師
上　訴　人　甲○○
選任辯護人　黃進祥律師
上列上訴人等因違反毒品危害防制條例案件，不服台灣高等法院
高雄分院中華民國九十六年三月二十九日第二審更審判決（九十
五年度重上更(三)字第三四號，起訴案號：台灣高雄地方法院檢察
署九十二年度偵字第二００六七號），提起上訴，本院判決如下
：
    主  文
原判決撤銷，發回台灣高等法院高雄分院。
    理  由
本件原判決認定上訴人乙○○與蔣光南原係舊識，明知海洛因及
甲基安非他命係毒品危害防制條例第二條第二項第一、二款所稱
之第一、二級毒品，且係行政院依據懲治走私條例第二條第四項
之授權公告之甲類第四款之管制進出口之物品，不得私運進口，
亦不得運輸、販賣、持有。緣蔣光南於民國九十一年四月間，因
利用貨櫃走私海洛因為警查獲，逃亡至寮國後，仍繼續策劃走私
毒品來台販售，嗣於九十二年三月間，與乙○○取得連繫後，雙
方即多次以電話聯絡方式，謀議走私第一級毒品海洛因販售牟利
，因乙○○當時並無資金，蔣光南乃允諾由其先出資，在寮國負
責販入第一級毒品海洛因後，以漁貨夾藏海洛因走私返台，再由
乙○○負責在台，擬以每公斤新台幣（下同）二百萬元至二百四
十萬元販售牟利，雙方並約定蔣光南從每公斤海洛因販賣所得中
分得一百萬元，其餘款項歸乙○○取得。俟雙方議定後，乙○○
遂與蔣光南共同基於私運、運輸，及意圖營利，販賣第一級毒品
海洛因之犯意聯絡，先由蔣光南於九十二年六月間，在寮國某不
詳地點，以不詳價格販入六十塊海洛因，再以電話通知乙○○派
人前往越南以購買漁貨夾帶返台之方式，將所販入之六十塊海洛
因走私進入台灣，並向乙○○表示其中四十塊海洛因由乙○○負
責在台販售，及指示乙○○將販賣毒品後其應分得之一千五百萬
元，交給與蔣光南有私運、運輸及販賣第一級毒品犯意聯絡之年
籍姓名不詳綽號「阿平」之成年男子；另二十塊海洛因則轉交給
桃園地區某姓名、年籍不詳，綽號「光明」之成年男子。乙○○
接獲通知後，隨即安排上訴人甲○○前往越南擬以採買漁貨夾帶
掩護之方式走私上述毒品海洛因，並向甲○○允諾於走私海洛因
成功後給予一百萬元作為報酬，甲○○知悉上情後，即與乙○○
基於共同私運、運輸第一級毒品海洛因來台之犯意聯絡，於九十
二年六月二十七日，依乙○○之指示攜帶美金一萬元搭機前往越
南，惟因蔣光南向乙○○表示貨尚未到手，乙○○遂指示甲○○
先行返台。不久之後，蔣光南通知乙○○毒品已經取得，乙○○
遂再指示甲○○於九十二年七月二十四日攜帶美金一萬一千元搭
機前往越南，與同有私運、運輸及販賣第一級毒品犯意聯絡，由
蔣光南派駐當地代表真實姓名不詳綽號「阿端」之成年男子接洽
，經「阿端」在地朋友綽號「阿宗」介紹，前往越南下六省向九
龍水產公司購買冷凍蝦仁一七五箱，並於同年八月十八日由九龍
水產公司將上開冷凍蝦仁載送至越南胡志明市第五郡第九坊安陽
王街八十號甲○○以陳善平假名所租用之冷凍倉儲後，以供綽號
「阿端」之成年男子將前述於寮國販入轉送至越南之海洛因磚六
十塊（淨重合計二三, 七０五點０八公克、外包裝重合計二, 八
一二點二一公克、純度八六點七四％、純質淨重合計二０, 五六
一點七八公克）夾藏於上述冷凍蝦仁中，另「阿端」同時將乙○
○、甲○○不知情之三包第二級毒品甲基安非他命（淨重合計四
,六九五點六一公克，純度分別為三五點六二％ 及三六點二九％
，純質淨重合計一, 六七二點八八公克，外包裝重合計一四六點
一六公克）亦夾藏於冷凍蝦仁箱中，擬一併私運、運輸返台，綽
號「阿端」之男子並於九十二年九月十八日，以「黃文祥」名義
，委託某不知情之人代為報關，並委託達海水產有限公司所有「
豐海號」搬運船自越南胡志明市頭頓港走私運輸上述夾藏之毒品
返台，甲○○則於九十二年九月十五日先行返台。蔣光南於毒品
載運上船出發後，隨即以電話通知乙○○，告以係用虛構之「黃
文祥」為收貨人，該批冷凍蝦仁除海洛因六十塊外，同時夾藏有
第二級毒品甲基安非他命十三包，囑託乙○○暫時保管，事後會
派人取貨等語。乙○○得知上情後，已無從反對，只得允諾領取
上述冷凍漁貨後並代為保管。乙○○並旋即於九十二年九月十七
日下午，前往向高雄市前鎮區○○○○路二十六號天註冷凍廠，
口頭上以「黃文祥」之名義及月租二萬六千元之租金租得冷凍倉
庫一個，以備存放私運進口之海洛因及甲基安非他命。及至九十
二年九月二十九日，「豐海號」搬運船抵達高雄市紅毛港，乙○
○指示「豐海號」搬運船不知情之交貨人員，將該漁貨運送至天
註冷凍廠冷藏，並以「王偉仁」自稱，指示事先僱妥不知情之蕭
奕精在天註冷凍廠等候，於同日晚間十八時許，達海水產公司所
指派之貨車將上開夾藏有海洛因、甲基安非他命之冷凍蝦仁一七
五箱運抵天註冷凍廠，乙○○又與蔣光南、綽號「阿端」之成年
男子基於行使偽造私文書之犯意聯絡，指示不知情之蕭奕精，在
收貨單內收貨人欄內簽署「黃文祥」之姓名，以表示運送之貨物
已由「黃文祥」領取之意思後將送貨單原本交給送貨司機，以行
使該偽造之私文書，足生損害於黃文祥後，將夾藏有毒品海洛因
及甲基安非他命之冷凍蝦仁一七五箱全數搬運至天註冷凍廠第八
號冷凍倉庫存放；蕭奕精再於翌日下午一時許，在高雄市○○路
、四維路口高雄市政府大樓旁，將估價單、送貨明細、冷凍庫鑰
匙三支交給乙○○，乙○○於毒品運抵高雄之前，即於九十二年
九月二十八日起，以公共電話與甲○○所有夏普牌銀色0000
000000號手機連繫接運毒品海洛因之情事。甲○○亦於九
十二年九月三十日上午八時十四分三秒許，以公共電話（０七）
0000000號撥打乙○○所有0000000000號行動
電話催促取貨，乙○○亦於同日上午九時許，向設在台南市○○
路○段四二０號順益汽車安平服務處租得車牌號 II-2786號休旅
車一輛後，於同日下午三時十七分五十二秒許，駕駛上開車輛與
甲○○前往上開冷凍倉庫，由甲○○指出藏放毒品之冷凍蝦仁，
準備運送至國道第二高速公路東山休息站解凍取出海洛因磚塊，
同日下午三時二十五分四十秒許，甲○○在該冷凍廠內挑選有暗
記（即每箱僅放置三塊蝦仁塊者，為藏有毒品之漁貨，每箱放置
六塊蝦仁塊者，為正常之漁貨）之冷凍蝦仁紙箱，乙○○在外把
風之際，為法務部調查局南部地區機動工作組、高雄市調查處、
海員調查處高雄站、海巡署高雄市機動查緝隊、高雄市政府警察
局小港分局等單位組成之專案小組人員當場查獲，並查獲夾藏於
冷凍蝦仁紙箱內之第一級毒品海洛因磚六十塊（淨重合計 二三,
七０五點０八公克、包裝重合計二, 八一二點二一公克、純度八
六點七四％、純質淨重合計二０, 五六一點七八公克）及第二級
毒品甲基安非他命十三包（淨重合計四, 六九五點六一公克，純
度分別為三五點六二％及三六點二九％，純質淨重合計一, 六七
二點八八公克，包裝重合計一四六點一六公克），並扣得供乙○
○、甲○○二人彼此聯絡接運海洛因所用之甲○○所有夏普牌銀
色0000000000號及乙○○所有0000000000
號行動電話各一支（均含SIM 卡）等情。因而撤銷第一審判決，
改判論處乙○○共同販賣第一級毒品罪刑（處死刑，褫奪公權終
身），論處甲○○共同運輸第一級毒品罪刑（處無期徒刑，褫奪
公權終身），固非無見。
惟查：(一)、有罪之判決書，須將法院依職權認定之犯罪事實詳記
於事實欄，然後於理由內逐一說明其憑以認定之證據，使事實與
理由兩相一致，始稱適法；倘若理由說明與事實記載不相符合，
即屬判決理由矛盾，其判決當然為違背法令。原判決理由欄就本
件私運管制物品（即第一級毒品海洛因）、運輸海洛因入境之犯
行，認甲○○與乙○○、蔣光南、綽號「阿端」、「阿平」之成
年男子間，有犯意聯絡及行為之分擔，均為共同正犯（見原判決
第二十頁第九、十行，第二十五頁第十九行至第二十二行）。然
依原判決事實欄所載，甲○○係知悉乙○○擬以採買漁貨夾藏海
洛因之方式走私、運輸海洛因進口後，受乙○○之指示至越南購
買冷凍蝦仁一百七十五箱，以供綽號「阿端」之成年男子將蔣光
南販入之海洛因夾藏於冷凍蝦仁中，再由「阿端」委託不知情之
人代為報關、委託達海水產有限公司所有「豐海號」搬運船自越
南頭頓港走私、運輸返台，甲○○於毒品夾藏蝦仁之前已先行返
台等情。並未記載甲○○就走私、運輸第一級毒品進口之犯罪構
成要件之行為，有何行為分擔，足見原判決此部分事實之記載與
理由說明不盡相符，有判決理由矛盾之違法。(二)、原判決理由欄
乙、六、說明不能證明甲○○涉有本件共同販賣第一級毒品犯行
，惟原判決理由欄乙、三、又謂「被告（上訴人）二人前述所犯
運輸及販賣第一級毒品罪，其二人持有毒品之低度行為，均應為
運輸或販賣之高度行為所吸收，不另論罪」，亦即認甲○○亦犯
販賣第一級毒品罪，故此部分理由之說明，前後矛盾，亦有判決
理由矛盾之疏誤。(三)、被告以外之人於審判外之言詞或書面陳述
，除法律另有規定者外，不得作為證據，刑事訴訟法第一百五十
九條第一項定有明文。原判決引用證人洪國維、羅順成、蘇雅莉
、蕭奕精、洪國雄等人於法務部調查局南部地區機動工作組（下
稱南機組）詢問時之陳述，作為認定上訴人二人犯罪之證據。惟
此項陳述均係被告以外之人於審判外之陳述，究竟依何法律規定
得作為證據，原判決未予明，有判決理由不備之違法。(四)、甲
○○於原審九十六年三月十五日審理時，對於共犯乙○○於南機
組之訊問筆錄，爭執其證據能力，稱筆錄內容是調查員自行添加
上去，與事實不符等語（見原審卷(二)第二十七頁），原判決理由
欄甲認甲○○對於乙○○於南機組調查中之供述，同意作為本案
之證據等由，顯與卷內資料不符，有證據上理由矛盾之違法。(五)
、原判決事實欄記載：「甲○○在該冷凍廠內挑選有暗記（即每
箱僅放置三塊蝦仁塊者，為藏有毒品之漁貨，每箱放置六塊蝦仁
者，為正常之漁貨）之冷凍蝦仁紙箱」時，被當場查獲等情。惟
如何認定冷凍蝦仁紙箱有暗記？是否有該暗記？抑要全部解凍後
才知毒品藏於何處？原判決未說明其認定之理由，有理由欠備之
違法。(六)、依原判決事實欄所載，綽號「阿平」之男子，僅負責
收取乙○○所交付販賣四十塊海洛因，蔣光南應分得之一千五百
萬元，並未參與走私，運輸及販賣海洛因犯罪構成要件之行為。
原判決事實欄雖記載綽號「阿平」者與蔣光南有私運、運輸及販
賣第一級毒品之犯意聯絡，惟原判決並未說明如何認定綽號「阿
平」者有此「犯意聯絡」，已有未合。又就應交予綽號「阿明」
之二十塊海洛因部分，其走私、運輸犯行，綽號「阿平」者是否
知情亦有犯意聯絡？原判決未予明確認定、說明，亦有可議。另
原判決既認定乙○○並無走私、運輸第二級毒品甲基安非他命犯
行，惟原判決事實欄又記載：「乙○○明知甲基安非他命不得私
運進口，亦不得運輸、販賣、持有」等情，顯係贅述，亦欠妥當
。上訴意旨指摘原判決違法，尚非全無理由，應認仍有發回更審
之原因。又原判決理由欄六、七不另為無罪諭知部分，基於審判
不可分原則，應併予發回。
據上論結，應依刑事訴訟法第三百九十七條、第四百零一條，判
決如主文。
中　　華　　民　　國　九十六　年　　六　　月　二十一　日
                      最高法院刑事第八庭
                          審判長法官  陳　正　庸
                                法官  賴　忠　星
                                法官  林　開　任
                                法官  林　立　華
                                法官  吳　昆　仁
      本件正本證明與原本無異
                                      書  記  官
中　　華　　民　　國　九十六　年　　七  　月 　 二    日
                                                z
